【裁判字號】    97,上,87
【裁判日期】    970422
【裁判案由】    債務人異議之訴
【裁判全文】
臺灣高等法院臺中分院民事判決            97年度上字第87號
上  訴  人  甲○○○○○○
訴訟代理人  周進文律師
上  訴  人  尊龍汽車客運股份有限公司
法定代理人  乙○○
訴訟代理人  丙○○
上列當事人間請求債務人異議之訴事件，兩造對於中華民國96年
11月07日臺灣臺中地方法院第一審判決分別提起上訴，本院於97
年04月08日言詞辯論終結，判決如下：
    主  文
兩造上訴均駁回。
第二審訴訟費用由兩造各自負擔。
    事  實
甲、本訴部分：
一、上訴人（即原審原告）尊龍汽車客運股份有限公司（下稱尊
    龍客運）起訴主張：兩造於民國93年3月2日簽訂系爭土地租
    賃契約書且經公證，由尊龍客運承租上訴人甲○○○○○○
    （下稱邱炳翔）坐落於臺中市○區○○段31地號土地 1筆（
    下稱系爭土地），約定每月租金為新台幣（下同）3萬5千元
    ，租賃期限自93年3月2日起至98年01月31日止，尊龍客運並
    交付邱炳翔21萬元作為保證金。尊龍客運因財務發生困難，
    前以94年10月12日臺中民權路郵局第8762號存證信函通知邱
    炳翔，願依最高法院18年上字第2001號判例「租賃契約雖定
    有存續期間，但如一造反悔願認賠償損失，即無不許終止之
    理」之意旨，將保證金21萬元（相當於 6個月租金）全數抵
    償邱炳翔之損失，並終止兩造之租賃關係，該存證信函已於
    94年10月13日送達邱炳翔，則本件租賃關係業經尊龍客運行
    使終止權而歸消滅。然邱炳翔嗣後仍主張尊龍客運未付租金
    ，而以該公證租賃契約書為執行名義，向原審法院民事執行
    處以95年度執字第 17826號聲請強制執行，爰依強制執行法
    第14條第 2項，提起本件債務人異議之訴，聲明求為判決：
    確認兩造於93年3月2日就臺中市○區○○段31地號土地、租
    賃期限自93年3月2日起至98年01月31日止，所簽訂經公證之
    土地租賃契約書，兩造之租賃關係自94年10月13日起不存在
    。原審判決：確認兩造於93年3月2日就座落臺中市○區○○
    段31地號土地、租賃期限自93年3月2日起至98年01月31日止
    ，所簽訂經公證之土地租賃契約書，兩造之租賃關係自94年
    11月30日起不存在。尊龍客運就其敗訴部分未提起上訴。
二、上訴人邱炳祥即邱萬財（下稱邱炳翔）則以民法第450條第1
    項、第 2項分別規定租賃定有期限者、未定期限者之法律要
    件及法律效果，顯見法律有意將定期或不定期租約為不同之
    區別，即就定期租賃契約，非有法定或約定事由，當事人一
    方當無隨時終止之權利，尊龍客運所援引之最高法院18年上
    字第2001號判例，與民法其後所公布之上開規定不合而不得
    援用。且縱然尊龍客運得於租賃期限屆滿前終止租約，惟尊
    龍客運未依民法第 453條規定，先經通知後，另以意思表示
    終止租約，因此其終止契約不生效力。況尊龍客運因與第三
    人洪嘉宏間之合約糾紛，而由第三人洪嘉宏聲請就系爭土地
    之地上物為假處分，以致尊龍客運迄至96年03月31始將附圖
    Ｄ部分返還邱炳翔，惟並未將土地回復原狀，此益見尊龍客
    運主張終止契約並無理由資為抗辯，爰提起上訴，上訴聲明
    求為判決：(一)原判決廢棄。(二)尊龍客運在第一審之訴駁回。
    (三)訴訟費用由尊龍客運負擔。
三、上訴人尊龍客運主張：兩造簽訂上開土地租賃契約書後，因
    財務發生困難，於94年10月12日以臺中民權路郵局第8762號
    存證信函通知邱炳祥，願依最高法院18年上字第2001號判例
    意旨，將保證金21萬元（相當於 6個月租金）全數抵償邱炳
    翔之損失，並終止兩造之租賃關係，該存證信函已於94年10
    月13日送達上訴人。嗣後邱炳翔主張尊龍客運未付租金，而
    以系爭公證租賃契約為執行名義，聲請原審法院民事執行處
    以95年度執字第 17826號強制執行之事實，為邱炳翔所不爭
    執，並有系爭土地租賃書、原審法院執行命令、存證信函及
    回執在卷可稽。此部分之主張，堪信為真實。
四、按租賃契約雖定有存續期間，但如一造反悔願認賠償損失，
    即無不許終止之理（最高法院18年上字第2001號判例意旨參
    照）。按上開判例作成後，民法第 450條第1項、第2項始於
    18年11月22日公佈施行，惟上開判例並未經最高法院廢止，
    自仍屬有效。經查，兩造簽訂之房屋租賃合約書第7條第5項
    約定：「本契約租賃期限未滿，一方擬終止租約時，須得對
    方同意」，並非絕對不許兩造於租賃期限屆滿前終止租約。
    本件尊龍公司固未事先徵得出租人邱炳翔之同意終止租約，
    惟上訴人尊龍公司於94年10月12日以存證信函通知出租人邱
    炳翔：「... 茲因本公司財務發生困難，不得不於租賃期限
    屆滿前終止與邱萬財（即邱炳翔）先生之租賃契約，本公司
    願意以押租金21萬元，相當於六個月之租金，全數抵償邱萬
    財（即邱炳翔）先生之損失，... 」（詳見原審卷第 14-17
    頁），上訴人邱炳翔並於翌日收受該存證信函，有該存證信
    函影本附卷可稽，揆諸上開判例，尊龍客運既表示願意賠償
    上訴人邱炳翔之損失，即得於期限屆滿前終止租賃契約，無
    庸徵得邱炳祥之同意。邱炳祥抗辯尊龍客運未得其同意即終
    止契約，該終止契約不生效力，即不可採。
五、次按定有期限之租賃契約，如約定當事人之一方於期限屆滿
    前，得終止契約者，其終止契約，應依第450條第3項之規定
    ，先期通知。前項終止契約，應依習慣先期通知。但不動產
    之租金，以星期、半個月或一個月定其支付之期限者，出租
    人應以曆定星期、半個月或一個月之末日為契約終止期，並
    應至少於一星期、半個月或一個月前通知之。民法第 453條
    、第450條第3項分別定有明文。此項終止租約之通知及終止
    期之規定，於定期租約依前揭最高法院判例意旨終止時，依
    同者同之之法理，應類推適用之。而第450條第3項但書先期
    通知之規定，雖有認立法理由主要在於保護承租人，課出租
    人應預留契約終止之期間，以免承租人措手不及，在由承租
    人終止契約時，並無此項限制，仍以按本文規定，依習慣先
    期通知為已足（最高法院87年度台上字第 580號判決意旨參
    照），惟前揭見解於定有期限之不動產租約，當事人約定承
    租人得提前終止時，因出租人為經濟上弱者，故無但書之適
    用，但於本件兩造並無約定承租人得提前終止租約，係承租
    人例外依前揭判例意旨終止契約之情形，前揭實務見解當無
    可採，基於契約平等原則，於承租人例外得依前揭判例意旨
    終止租約時，對出租人而言為突然發生之事，無法對於租賃
    物預為規畫其用途時，承租人仍應類推民法第450條第3項但
    書規定為先期通知外，而本件係以月定不動產租金之支付期
    限（原審法院96年10月24日筆錄參照），承租人仍應以曆定
    一個月之末日為契約終止期，並應至少於一個月前通知之。
    本件系爭租約業經尊龍客運以94年10月12日以存證信函通知
    即日起終止兩造間系爭土地之租約，邱炳祥於翌日收受該存
    證信函，該終止之意思表示即於94年10月13日達到邱炳翔（
    民法第263條準用第258條），依前開說明，其終止契約之意
    思表示，於曆定一個月末日即94年11月30日發生效力，是兩
    造系爭土地租約應於94年11月30日終止。又終止租約並無應
    先經催告之規定，僅行使終止權之人，需先期通知而已，邱
    炳翔抗辯尊龍客運未先期通知，其終止租約不發生效力云云
    ，不足採信。又尊龍客運固因與第三人洪嘉宏間之合約糾紛
    ，而由第三人洪嘉宏聲請就系爭土地之地上物為假處分，以
    致尊龍客運未能即時於租賃契約終止時，即時返還租賃物，
    然此乃承租人返還租賃物之債務不履行之問題，不得以此遽
    謂兩造租賃契約尚未終止，是邱炳翔此部分之抗辯，亦不足
    採。
六、綜上所述，尊龍客運請求確認系爭土地之租賃關係不存在為
    有理由，是原判決為尊龍客運勝訴之判決，經核於法並無不
    合。上訴論旨求予廢棄改判，為無理由，應予駁回。
乙、反訴部分：
一、上訴人即原審被告邱炳翔於原審提起反訴主張：
  (一)民法第 450條第1項、第2項分別規定租賃定有期限者、未定
    期限者之法律要件及法律效果，顯見法律有意將定期或不定
    期租約為不同之區別，即就定期租賃契約，非有法定或約定
    事由，當事人一方當無隨時終止之權利，尊龍客運所援引之
    最高法院18年上字第2001號判例，與民法其後所公布之上開
    規定不合而不得援用。尊龍公司終止租約之意思表示不生效
    力，兩造租賃關係仍然存續，尊龍公司應給付租約期間全部
    租金。尊龍客運自94年11月起即未給付租金，迄至租期屆滿
    98年1月31日止共39個月之租金115萬5千元。
  (二)本件縱有上開判例之適用，則承租人應賠償損失，而依民法
    第 216條之規定，損害賠償之範圍包括所受損害及所失利益
    ，而該等損害即為系爭租約期間之全部租金115萬5千元。尊
    龍客運即應如數給付，爰提起反訴請求尊龍客運給付上開金
    額。
  (三)倘認尊龍客運得期前終止契約，惟尊龍客運因與第三人洪嘉
    宏間之合約糾紛，而由第三人洪嘉宏聲請就系爭土地如附圖
    Ｄ部分之地上物為假處分，迄至96年03月31因訴外人洪嘉宏
    始將系爭土地上設備交還尊龍客運，尊龍客運雖將現場之洗
    車設備拆除，惟未將土地回復原狀，其路面仍有高低落差，
    經催告尊龍客運，尊龍客運仍拒不履行，邱炳翔始自行雇工
    將土地回復原狀。系爭土地如附圖Ｄ部分之地上物雖為第三
    人聲請假處分，尊龍客運亦得提供反擔保而撤銷假處分，以
    遵期返還租賃物，尊龍客運卻不為之。是其未於契約終止後
    即時返還租賃物，係可歸責於尊龍客運。雖尊龍客運與第三
    人間之假處分僅造成系爭土地如附圖Ｄ部分無法返還，但依
    民法 318條規定，該返還租賃物之義務並無一部清償之權利
    ，且就現場之使用狀況而言，亦無法加以分割使用，則損害
    賠償之計算基準仍應以全部土地面積計算，依系爭租約第 6
    條約定，尊龍客運未於租賃契約終止時即時返還租賃物，應
    給付伊21萬元違約金，爰以之與尊龍客運之保證金21萬元為
    抵銷等語，資為抗辯。並聲明求為判決：尊龍客運應給付邱
    炳翔115萬5千元（一審訴訟進行中，減縮聲明至84萬元），
    及自起訴狀繕本送達翌日起至清償日止，按週年利率5%計算
    之利息。原審判決判命尊龍客運給付邱炳翔 212,752元，其
    餘之訴駁回。上訴人邱炳翔對敗訴部分提起上訴，上訴聲明
    求為判決：(一)原判決不利於邱炳翔部分廢棄。(二)上廢棄部分
    ，尊龍客運應再給付上訴人 939,248元，及自起訴狀繕本送
    達翌日起至清償日止，按週年利率百分之 5計算之利息。(三)
    訴訟費用由尊龍客運負擔。
二、被上訴人尊龍客運則以：
    最高法院18上字第2001號判例意旨所稱「賠償損失」，並非
    指履行利益而言，而目前社會上對於承租人提前終止租賃合
    約者，類皆要求承租人賠償出租人1至3個月之租金，以彌補
    出租人因另外招租、一時無法出租所受之損失，尊龍客運願
    意以押租金21萬元，相當於 6個月的租金補償邱炳翔另行招
    租所受損害，已屬適當，邱炳翔反訴請求尊龍客運賠償整個
    原定租賃期間之租金損失，顯屬過高，不應准許。又本件系
    爭土地上之洗車機設備雖經尊龍客運之債權人假處分中，縱
    然因此造成邱炳翔無法出租系爭遭假處分之土地，惟此一不
    能出租之原因（即地上物洗車機遭假處分）乃不可歸責於尊
    龍客運，且系爭假處分之標的物乃洗車機設備，該洗車機設
    備僅占用系爭土地如附圖Ｄ部分所示，而非占用全部，就該
    洗車機設備未占用部分即系爭土地附圖Ｃ所示，邱炳翔仍可
    以繼續自由使用或出租他人，實不應將未占用部分土地之租
    金亦列入損害計算範圍云云，爰提起上訴，聲明求為判決：
    (一)原判決不利於尊龍客運部分廢棄。(二)上廢棄部分邱炳翔在
      第一審之反訴駁回。(三)第一、二審訴訟費用均由邱炳翔負
      擔。
三、邱炳翔主張尊龍客運自94年11月至金均未繳納租金，請求尊
    龍客運給付94年11月至98年01月31日之租金，尊龍客運則抗
    辯租賃契約於94年10月12日終止，並無積欠邱炳翔租金債務
    。查本件系爭租約業已於94年11月30日合法終止，已如前述
    ，邱炳翔主張尊龍客運給付租金至94年10月31日，其後均未
    繳納租金，尊龍客運對此則不爭執，堪信為真實，是承租人
    尊龍客運於租賃契約終止前，尚有94年11月租金3萬5千元尚
    未繳納，尊龍客運自應負給付租金之義務，是以邱炳翔主張
    請求尊龍客運反還租金部分，於3萬5千元之範圍，核屬有據
    ，逾此部分則為無理由。
四、按租賃契約雖定有存續期間，但如一造反悔願認賠償損失，
    即無不許終止之理，最高法院18年上字第2001號判例明揭此
    旨，本件系爭租賃契約約定自93年3月2日至98年01月31日止
    ，尊龍客運以94年10月12日以存證信函通知即日起終止兩造
    間系爭土地之租約，邱炳翔於翌日收受該存證信函，兩造系
    爭土地租約於94年11月30日業已終止，已如前述。尊龍客運
    未經邱炳翔同意而期前終止租賃契約，依前開判例，邱炳翔
    自得請求尊龍客運賠償租賃契約期前終止所受損害。爰依此
    分述如下：
  (一)因系爭租約期前終止所生之損害：
    兩造於原審協議：系爭土地終止後，邱炳翔合理出租期間為
    半年，半年內尊龍客運租金照付，半年後尊龍客運支付範圍
    僅限扣除Ｃ部分可得出租金額後之餘額（原審96年02月16日
    筆錄參照，詳見原審卷第 100頁），又就系爭土地可得出租
    金額同意全部出租時最高金額不超過兩造租金，如分別出租
    時，按照中信房屋鑑定價額依附圖Ｃ、Ｄ部分各自占全部土
    地之比例乘以每月3萬5千元計算各部分可得出租之金額（原
    審96年10月24日筆錄參照，詳見原審卷第 199頁）。是邱炳
    翔因租賃契約期前終止所生損害，應認係上開協議所指合理
    出租期間半年，每月租金為3萬5千元計算之，是尊龍客運應
    給付邱萬翔因系爭租約所受損害數額為21萬元。
  (二)租賃契約終止後，租賃物未返還租賃物所生損害
    1.邱炳翔主張尊龍客運因與第三人洪嘉宏間之合約糾紛，而
      由第三人洪嘉宏聲請就系爭土地如附圖Ｄ部分之地上物為
      假處分，無法即時將租賃物返還，而依民法 318條規定，
      該返還租賃物之義務並無一部清償之權利，且就現場之使
      用狀況而言，亦無法加以分割使用，是以租賃契約終止後
      ，尊龍客運未依租賃契約返還租賃物，使其受有損害，尊
      龍客運則抗辯附圖Ｄ部分土地，依系爭租約第 7條約定，
      出租人邱炳翔得就其上洗車設備自行以廢棄物處理代回復
      原狀，倘認不能依系爭租約第 7條回復原狀，亦係因遭第
      三人洪嘉宏假處分中致不能返還此部分租賃物，應認不可
      歸責於尊龍客運，是以難認其未返還租賃物等語。經查，
      系爭土地如附圖Ｃ部分為空地，為兩造所不爭執，本件系
      爭租約既已於94年11月30日終止，已如前述，則自契約終
      止之日起應認尊龍客運已返還系爭土地如附圖Ｃ部分。次
      查，系爭土地如附圖Ｄ部分，遭訴外人洪嘉宏以原審法院
      94年度執全字第3032號假處分在案，迄95年12月20日撤回
      強制執行，並於96年03月31日將系爭土地上設備交付邱炳
      翔，業據邱炳翔陳報在卷，為尊龍客運所不爭執，且經原
      審法院依職權調取上開假處分卷核閱無訛。尊龍客運雖以
      系爭土地附圖Ｄ部分，邱炳翔得依系爭租約第 7條規定處
      理，主張於契約終止時已同時返還系爭土地附圖Ｄ部分。
      惟查該部分土地上設備既經法院假處分執行在案，事實上
      處於返還不能狀態，上訴人無從依兩造系爭租約第 7條約
      定處理。又系爭土地附圖Ｄ部分，尊龍客運提供訴外人洪
      嘉宏作為洗車場使用，雖訴外人洪嘉宏於96年03月31日將
      該部分交還邱炳翔，但該部分土地上仍有洪嘉宏所有洗車
      設備，其後該洗車設備經拆除，但土地上殘留帆布、桌椅
      、夾板及地面下挖部分均未回復原狀，有邱炳翔陳報之相
      片附卷可稽，經邱炳翔於96年04月18日具狀請求尊龍客運
      於聲請狀繕本送達後 7日內回復原狀，逾期邱炳翔始自行
      僱工回復原狀，尊龍客運於96年04月25日收受書狀，是應
      認於96年5月3日邱炳翔自行僱工回復原狀後，尊龍客運始
      返還系爭附圖Ｄ部分之土地，且尊龍客運為將系爭土地附
      圖Ｄ部分返還予邱炳翔，係可歸責於被上訴人尊龍客運，
      尊龍客運所辯非可歸責於伊，自無可採。按債務人無為一
      部清償之權利。但法院得斟酌債務人之境況，許其於無甚
      害於債權人利益之相當期限內，分期給付，或緩期清償。
      法院許為分期給付者，債務人一期遲延給付時，債權人得
      請求全部清償。給付不可分者，法院得比照第一項但書之
      規定，許其緩期清償。民法第 318條定有明文。依此，債
      務人原則上無為一部清償之權利，惟本件系爭土地二面面
      臨馬路，依附圖所示，附圖Ｃ或附圖Ｄ部分，均一面或兩
      面面臨馬路，就土地之經濟利用，非不能單獨出租，此觀
      原審法院函請中信房屋東區太平加盟店所為鑑價，附圖Ｃ
      或附圖Ｄ部分均可單獨出租，且單獨出租之總價為90萬元
      （以 1年期計算）高於全部出租之72萬元，有該加盟店96
      年06月16日函文在卷可佐，是以本件尊龍客運返還系爭土
      地之義務性質上屬於給付可分之債，從而於系爭土地租約
      終止之日，依兩造系爭租約第 7條約定，應認尊龍客運業
      已返還邱炳翔附圖Ｃ部分之土地；而於96年5月3日返還附
      圖Ｄ部分土地。
    2.按承租人於租賃關係終止後，應返還租賃物；租賃物有生
      產力者，並應保持其生產狀態，返還出租人。因可歸責於
      債務人之事由，致為不完全給付者，債權人得依關於給付
      遲延或給付不能之規定行使其權利。債務人遲延者，債權
      人得請求其賠償因遲延而生之損害。前項債務人，在遲延
      中，對於因不可抗力而生之損害，亦應負責。但債務人證
      明縱不遲延給付，而仍不免發生損害者，不在此限。民法
      第455條、第227條第1項、第231條分別定有明文。本件尊
      龍客運於契約終止之日，先返還附圖Ｃ部分土地；附圖Ｄ
      部分土地則遲至96年5月3日始返還出租人，已如前述。而
      本件附圖Ｄ部分所示土地固為尊龍客運之債權人洪嘉宏聲
      請假處分，執行在案，惟尊龍客運亦曾聲請原審法院以94
      年度裁全聲字第 800號裁定准予供擔保免為假處分，業經
      原審法院依職權調取前揭假處分卷核閱無訛，是尊龍客運
      原得供擔保免為假處分，即得遵期履行返還租賃物之義務
      ，尊龍客運卻捨此正途而不為，任令如附圖Ｄ部分之土地
      遭假處分而無法於租賃契約終止時返還出租人，此不完全
      給付即應認可歸責於尊龍客運。尊龍客運雖謂系爭租約第
      七條約定，邱炳翔得自行回復原狀云云，然系爭土地附圖
      Ｄ部分，既經原審法院假處分執行中，如邱炳翔自行僱工
      拆除洗車設備，即屬違反法院強制執行命令之行為，應負
      刑事責任，是邱炳翔事實上無法依系爭租約第 7條約定回
      復原狀，而此不能返還系爭土地附圖Ｄ部分原因，顯係可
      歸責於尊龍客運，故尊龍客運就系爭土地如附圖Ｄ部分未
      能返還負有不完全給付損害賠償責任。至於不完全給付之
      損害賠償額，應為合理出租期間期滿後，尊龍客運仍未能
      返還系爭土地附圖Ｄ部分，出租人邱炳翔因此所受租金損
      失，本件出租人得請求損害期間為95年6月1日起至96年05
      月2日止，合計11月又2日。而系爭土地附圖Ｃ、Ｄ部分得
      出租之價額，Ｃ部分為每月為 4萬元（計算式：半年24萬
      ÷6月＝4萬），Ｄ部分為3.5萬元（計算式：半年21萬÷6
      ＝3.5 萬），依兩造前揭協議，以Ｃ、Ｄ各部分價格比例
      乘以系爭租約每月租金3萬5千元計算結果，附圖Ｄ部分可
      得出租之租金為16,333元，故尊龍客運應給邱炳翔租賃物
      未返還所受損害為180,752元（計算式：16,333×11又2/3
      0月＝180,752）。
五、綜上所述，兩造間租賃契約已於94年11月30日終止，邱炳翔
    請求給付租約終止前之租金3萬5千元、請求依終止租約所受
    損害21萬元，及租賃物返還遲延所受損害 180,752元，合計
    425,752 元，而尊龍客運主張依其對於邱炳翔之保證金返還
    請求數額21萬元抵銷此部分之請求，經抵銷後，尊龍客運應
    給付邱炳翔 215,752元及其中3萬5千元自起訴狀繕本送達
    翌日即95年9月22日起，180,752元自返還租賃物之日（自
    該日翌日起尊龍客運履行返還租賃物義務）即96年5月3日起
    至清償日止，按年息5%計算之利息，為有理由，逾此部分之
    請求，為無理由，應予駁回。兩造各就其敗訴部分均上訴，
    指摘原判決不當，求予廢棄改判，為無理由，應駁回其上訴
    。
丙、本件事證已臻明確，兩造其餘攻擊防禦方法及舉證，於本件
    事實認定與判決結果不生影響，茲不一一論列，附為敘明。
丁、據上論結，本件本訴部分，邱炳翔之上訴為無理由；反訴部
    分兩造之上訴，均為無理由，依民事訴訟法第449條第1項、
    第78條，判決如主文。
中    華    民    國    97    年    4     月    22    日
              民事第三庭  審判長法  官  陳照德
                                法  官  曾謀貴
                                法  官  李平勳
以上正本係照原本作成。
尊龍汽車客運股份有限公司不得上訴；甲○○○○○○得上訴。
如對本判決上訴，須於收受判決送達後二十日內向本院提出上訴
書狀，其未表明上訴理由者，應於提出上訴後二十日內向本院提
出上訴理由書（須按他造人數附具繕本）。
上訴時應提出委任律師為訴訟代理人之委任狀。具有民事訴訟法
第四百六十六條之一第一項但書或第二項之情形為訴訟代理人者
，另應附具律師及格證書及釋明委任人與受任人有該條項所定關
係之釋明文書影本。
                                書記官  江丞晏
中    華    民    國    97    年    4     月    23    日
                                                      Ａ


司法院資訊處製作；財團法人民間司法改革基金會備份。
